【裁判字號】    95,台上,3972
【裁判日期】    950720
【裁判案由】    殺人等罪
【裁判全文】
最高法院刑事判決            九十五年度台上字第三九七二號
    上  訴  人  甲○○
                        90號.
    選任辯護人  何曜男律師
    上  訴  人  乙○○
                        號在.
上列上訴人等因殺人等罪案件，不服台灣高等法院台南分院中華
民國九十五年四月二十七日第二審判決（九十五年度上訴字第一
０二號，起訴案號：台灣雲林地方法院檢察署九十四年度偵字第
二九二一號），提起上訴，本院判決如下：
    主  文
上訴駁回。
    理  由
按刑事訴訟法第三百七十七條規定：上訴於第三審法院，非以判
決違背法令為理由，不得為之。是提起第三審上訴，應以原判決
違背法令為理由，係屬法定要件。如果上訴理由狀並未依據卷內
訴訟資料具體指摘原判決不適用何種法則或如何適用不當，或係
對原審已調查明確並於判決內論駁或說明之事項，徒憑己見重為
事實之爭辯，或任意指摘，顯與法律規定得為第三審上訴理由之
違法情形不相適合時，俱應認其上訴為違背法律上之程式，予以
駁回。甲○○上訴意旨略稱：(1)被害人王宏源遭人傷害致死之加
重結果，是否為甲○○客觀上所能預見，依刑事訴訟法第一百五
十八條之一規定，應予當事人陳述意見之機會，原審未調查其他
事證即認甲○○應負傷害致人於死罪責，有調查職責未盡之違法
。(2)乙○○等人持石塊、桌板毆打被害人，提昇犯意至殺人之不
確定故意，乃其傷害行為發生後，偶然獨立發生之原因，非其他
被告所能預知，原審既認甲○○僅具傷害之犯意，無殺人之犯意
聯絡，卻又認其傷害行為與被害人死亡結果具相當因果關係，及
甲○○與乙○○等人為共同正犯關係，有理由不備、理由矛盾等
之違法。(3)原判決憑空認勘驗監視錄影帶翻拍ＶＣＤ（下稱ＶＣ
Ｄ）中「01：56：52秒」時甲○○以左手揮打王宏源一下，係作
為圍繞被害人及其周圍之人開始以手攻擊之指示，有認定事實不
憑證據之違法。(4)甲○○於被害人遭人毆打之際，確已盡力阻止
事情之發生，阻止乙○○持石塊攻擊被害人，原審未予調查審酌
，竟認甲○○惡性重大，違背卷內錄影資料及經驗、論理法則，
有理由不備、調查未盡之違法。(5)甲○○係「香格里拉小吃部」
（下稱小吃店）常客，該店服務生始將被害人友人鬧事之事告知
甲○○，原判決謂甲○○與該店關係匪淺而欲找人教訓被害人，
其判斷違背經驗、論理法則。(6)甲○○與其他人同時抵達小吃店
純屬巧合，原判決主觀推測甲○○與其他人會合後帶路前往，論
理不當；ＶＣＤ顯示被害人一開始即對乙○○破口大罵，並欲持
酒瓶，甲○○速予制止，原判決卻以之責難甲○○，與事實不符
；乙○○個性暴躁、衝動，非僅由ＶＣＤ片段即可認定，原判決
依乙○○供述其見甲○○先打被害人，伊即出手毆打被害人，認
甲○○主導本件犯罪，係主觀臆測；證人陳建男稱其在小吃店外
面見到甲○○，原審未查明其係在何時、何處、何狀況下看見甲
○○，另證人即同案少年許００（姓名年籍詳卷）係見ＶＣＤ後
始稱一起去案發地點「紅色誘惑ＰＵＢ」（下稱ＰＵＢ）之小客
車有二部，原審均予採信，自屬違法。(7)共同被告乙○○於偵審
中，對於有無遭被害人辱罵、甲○○是否邀其去續攤等事發經過
，前後供述不一，有嚴重瑕疵，原審未說明其供述得採為證據之
理由，自屬理由不備云云。乙○○上訴意旨略稱：原判決認事違
誤，對乙○○量刑亦嫌過重云云。
惟查：原判決維持第一審關於上訴人甲○○、乙○○部分，論處
乙○○共同殺人罪刑，及變更檢察官起訴法條，論處甲○○成年
人與少年共同傷害人之身體，因而致人於死罪刑之判決，駁回上
訴人等在第二審之上訴，係依憑：上訴人甲○○、乙○○及原審
共同被告李嘉豪、鄒明達暨同案已成年之陳建男（另案偵辦）、
少年賴００（姓名年籍詳卷）、許００之供述，證人何宥靜（與
以上之人均經第一審行人證之交互詰問調查程序）之證供，卷附
相驗屍體證明書、驗斷書、法務部法醫研究所鑑定書、照片、監
視錄影帶翻拍現場照片、第一審勘驗ＶＣＤ之筆錄，扣案石塊、
木板等證據，為其論罪之依據。並敘明：(1)赴ＰＵＢ前先行集合
後前往，當時甲○○在場，陳建男、乙○○供述一致，應可採信
。(2)被害人在ＰＵＢ店內（第一波）、店外（第二波）遭毆打之
過程，經第一審勘驗ＶＣＤ在卷。(3)依鄒明達、李嘉豪、陳建男
、許００、賴００等人所供，其等是經乙○○告稱有人罵他或被
害人罵他，均非親自見聞，應僅係乙○○片面之詞，藉以邀約友
人到場為其助陣，參以何宥靜之證述，乙○○與被害人於案發前
並未照面，遑論有辱罵乙○○之舉動，是乙○○嗣於原審證稱案
發前未與被害人見面，被害人亦未罵他，甲○○要其先至ＰＵＢ
等語，應屬可信；甲○○亦供陳連惠真將桌上物品掃到地上之事
「我是聽服務生說的」等語，其雖否認為小吃店之股東，但應與
該店關係匪淺，否則服務生不致向其說明此事，而其前至被害人
之包廂敬酒，氣氛還好，並經何宥靜證述明確，是甲○○對被害
人不滿，產生教訓之動機，應與被害人友人連惠真失態之舉及被
害人之態度有關。乙○○於偵查中所稱其遭被害人辱罵，要屬配
合甲○○之說詞，讓甲○○得以隱身幕後，撇清責任，難以採信
。又依乙○○所供，甲○○既未明講邀其續攤，亦未邀約鄒明達
、李嘉豪續攤，則乙○○如為續攤擅自邀約鄒明達、李嘉豪同往
，自屬不合常理，難為甲○○有利之認定。(4)依勘驗ＶＣＤ顯示
，乙○○與「阿基」早於甲○○、鄒明達、李嘉豪等人將近五分
鐘到達ＰＵＢ等候，嗣乙○○從甲○○左側出現一起推開ＰＵＢ
門進入店內，當甲○○推開門時，鄒明達、李嘉豪在甲○○之右
側一起走進ＰＵＢ內，在甲○○、乙○○進入ＰＵＢ店內後，陸
續有身著深色、淺色上衣約八名男子魚貫進入，若非相約，要無
如此巧合，而乙○○與「阿基」之男子先行前往，應係在從事監
視之舉動。又，小吃部與ＰＵＢ中間僅隔一個路口，佐以何宥靜
亦稱該兩家店距離只有五分鐘之路程，可見距離相當近，甲○○
先行前往ＰＵＢ，理應比乙○○早一步到達，卻比乙○○晚到近
五分鐘，甲○○且與其餘參與鬥毆之人幾乎同時到達現場，合理
之推論甲○○是先去小吃店附近之7-11便利商店會合；甲○○若
是搶先搭乘小客車前去ＰＵＢ了解狀況，何以其所搭乘之小客車
會在陳建男等人之車陣中，要難自圓其說；甲○○若未與乙○○
事先策劃行動之細節，本件完全與甲○○無關，乙○○理應在7-
11等候其集結之全部人員齊備後，親自帶至ＰＵＢ現場，立即展
開報復行動，要無留下其所集結之人，獨自與「阿基」先行至Ｐ
ＵＢ之理；甲○○與乙○○一同進入ＰＵＢ內後，率先往客人桌
所在之被害人位置前進，甲○○即以手指向被害人，其意顯在責
難被害人，續拉起坐在客人桌之被害人，坐在被害人身旁之何宥
靜因而跌坐在地上，被害人則掙扎拉回，以便回座，甲○○因手
仍拉著被害人，經被害人此一掙扎，即朝被害人方向前傾，右腳
因而抬起，甲○○進而用兩手欲拉起被害人，並與其互為對峙，
其餘之人，也往被害人所在桌子前進，據此以觀，甲○○若係充
作調人，要無可能搶在乙○○之前，走向被害人，而以手指向被
害人，一付責難之意，且甲○○兩度將被害人從座位拉起，動作
之大，讓被害人旁邊之女子何宥靜因而跌坐地上，甲○○之身體
亦因而往前傾，足見其與被害人之爭端不小，對被害人相當氣忿
，從其外觀之動作表現，已不言可諭；乙○○從甲○○左側出現
，一起推開ＰＵＢ門進入店內，甲○○、乙○○幾乎沒有交談，
亦未見甲○○先將乙○○阻在店外，以防止其與被害人可能發生
之衝突，且甲○○供陳被害人見其到來，語氣不佳脫口而出「你
們來幹什麼」，並欲持酒瓶與之對峙等語，甲○○如係前來調停
，何以被害人非以禮相待，反應竟是如此激動，況甲○○亦對被
害人拉扯，為該挑釁之舉動，自無可能係為了擔任調人，而跑至
該店，是甲○○辯稱其係為調停乙○○與被害人之紛爭，而前去
ＰＵＢ，自無足採。(5)又依勘驗ＶＣＤ顯示，甲○○與被害人單
獨對峙時，嗣衝突轉劇，甲○○以左手揮打被害人一下，接著圍
繞甲○○及被害人周圍之人開始以手攻擊被害人，乙○○所述甲
○○打了被害人一拳後，大家就一起打了之情節，及何宥靜所述
甲○○有拉被害人之肢體動作，均與勘驗ＶＣＤ之結果相符，應
屬可信。而何宥靜見被害人被拖出店外遭眾人毆打，遂將甲○○
推往人行道中間處交涉，甲○○談話時，左手插在左褲袋，右手
則不斷對著何宥靜揮舞，可證何宥靜深知向何人交涉最有效果，
而甲○○在與何宥靜交涉中，姿態之高，呈現得理不饒人之姿態
，顯居主導之地位；甲○○若是擔任調人自無可能變為事主，擅
自揮打欲調停之對象，致情勢難以收拾，又參與鬥毆之人若未有
甲○○突然舉動之暗示，亦無可能冒然動手，此從甲○○與被害
人一開始單獨對峙交涉時，其餘之人只是圍觀而已，可為印證甲
○○掌控全場，立於指揮者之角色地位，至於甲○○在乙○○攻
擊被害人後，數次適時的輕拍乙○○，或阻止乙○○拖拉被害人
，應係在示意其舉動不要太過火造成人命，或見情況已難以收拾
，若任由在場之人持續對被害人攻擊，勢必斷送人命，不得不加
以阻止，尚難僅因其有該阻止之行為，認為無主導傷害被害人之
犯行。(6)被害人之死因係被毆打頭部，因頭部外傷合併頭骨骨折
、顱內出血及腦挫傷致死，經相驗認定明確。甲○○等人事先並
未攜帶刀械、機車大鎖、棍棒類等足以致命之武器前往傷害被害
人，依此判斷，其等出發前往ＰＵＢ找被害人時，應無取其性命
之意思；被害人於圍毆過程中，先後遭乙○○、「阿基」以石塊
及「阿基」以桌板猛力砸向頭部，乙○○與「阿基」完全不慮及
被害人有生命之危險，卻執意為之，其二人犯意已提昇至殺人之
不確定故意，均可認定。甲○○係基於普通傷害之犯意參與犯行
，縱主觀上無預見該集體鬥毆行為會發生被害人死亡之結果，然
多人合力毆打被害人之身體，情勢難以掌控，本具極高危險性，
鬥毆之際，隨手撿拾物品作為傷害他人之工具，亦非難以想像，
而乙○○垂手取得酒瓶敲擊被害人頭部，在場之人並應有目睹，
是甲○○對共犯中有人隨時撿拾現場之堅硬物品，作為武器攻擊
被害人致命部位，足以致人死亡之結果，客觀上應非不能預見，
其既係互為利用他正犯之行為達其原定犯傷害罪之目的，其等傷
害行為與被害人之死亡間，並有相當因果關係，自應就合同意思
範圍內之傷害行為所生死亡加重結果負責，是以甲○○傷害致人
於死犯行應堪認定各等情。對於認定甲○○於本件傷害犯行，係
居於主導地位，甲○○如何應負傷害致人於死之加重結果責任，
及其否認涉案所辯均為不可採信，俱逐一說明審認、論駁至為詳
盡，其推理論斷衡諸經驗法則、論理法則、證據法則等皆無違背
。又原判決認定甲○○對被害人因傷害致死之結果，客觀上應非
不能預見，所憑上述事證，均呈現於案發現場之情狀，經勘驗Ｖ
ＣＤ為調查、辯論在卷，原審援為論斷依據，於法自無違誤；且
依原判決之認定，甲○○進入小吃店後率先與被害人衝突拉扯，
並於正犯行為進行中始終在場，置身主導地位，相互利用他正犯
之行為以達其原定犯罪之目的等情，則甲○○於乙○○等在圍毆
過程中另持石塊、木板毆擊被害人頭部之際，本身縱未由原來之
傷害犯意提昇至殺人故意，然該毆打被害人之客觀上行為事實，
既未超越甲○○與其餘正犯間原具傷害被害人之合同意思範圍，
自不能摒棄於甲○○所涉傷害犯罪事實之外，是原判決以甲○○
對行為結果客觀上應非不能預見，認應負傷害致人於死之加重結
果犯罪責，於法並無不合。甲○○其餘上訴意旨係對原審已調查
明確並於判決內論駁或說明之事項，徒憑己見重為事實之爭辯，
或任意指摘，乙○○且係未依據卷內訴訟資料具體指摘原判決不
適用何種法則或如何適用不當，俱與法律規定得為第三審上訴理
由之違法情形不相適合。綜上說明，應認本件上訴違背法律上之
程式，均予以駁回。
據上論結，應依刑事訴訟法第三百九十五條前段，判決如主文。
中    華    民    國  九十五  年    七    月   二十   日
                      最高法院刑事第七庭
                          審判長法官  孫  增  同
                                法官  吳  昆  仁
                                法官  趙  文  淵
                                法官  吳      燦
                                法官  洪  昌  宏
      本件正本證明與原本無異
                                      書  記  官
中    華    民    國  九十五  年    七    月  二十六  日
                                                    Ｒ


司法院資訊處製作；財團法人民間司法改革基金會備份。
